臺灣高等法院刑事判決　　　　　　 93年度上更(一)字第406號
　　上　訴　人
　　即　被　告　丙○○
　　選任辯護人　李建賢　律師
上列上訴人因貪污治罪條例等案件，不服台灣台北地方法院92年
度上訴字第1761號，中華民國92年7 月29日第一審判決（起訴案
號：台灣台北地方法院檢察署89年度偵字第9826號），提起上訴
，判決後，經最高法院第一次發回，本院判決如下：
    主  文
原判決關於丙○○部分撤銷。
丙○○無罪。
    理  由
一、公訴意旨略以：被告丙○○係交通部民用航空局台北國際航
    空站（下稱台北航空站）維護組工程員，負責台北航空站營
    繕工程之發包、監督業務，為依據法令從事公務之人員。丁○○係長薪國際有限公司（下稱長薪公司）、久仲泰營造有
    限公司（下稱久仲泰公司）及東鉅營造有限公司（下稱東鉅
    公司）之實際負責人，並僱用乙○○擔任長薪公司及東鉅公
    司之會計。東鉅公司於民國（下同）84年11月10日承作台北
    航空站發包之「航站大廈整體規劃（二期）西側建築整修工
    程」，丁○○於施工期間認為丙○○對工程計價及該公司請
    款等事項均多所配合心生謝意，遂於86年5 月19日，指示乙○○自長薪公司設於合作金庫銀行建國分行（下稱合庫建國
    分行）之帳戶內提領（新台幣）10萬元，充作賄賂丙○○之
    款項，惟始終未有適當機會交付，迨東鉅公司於87年4 月28
    日又標得台北航空站發包之「航廈二樓外候機室及到站出口
    地坪整修工程」，施工期間尚須丙○○夜間加班配合該工程
    之施作，丁○○乃命乙○○於87年5 月底、6 月初某日夜間
    11時許，至松山機場航站大廈1 樓電扶梯前，將上開10萬元
    以空白信封包裝，並以財訊雜誌包夾，交與丙○○收受，告
    知內有現金，並稱：「這是鄭小姐要謝謝你幫忙的」等語，
    因認被告丙○○涉犯貪污治罪條例第5 條第1 項第3 款之對
    於職務上之行為收受賄賂罪嫌云云。
二、公訴人認被告丙○○涉犯公務員收受賄賂犯行，無非係以：
    (1)證人丁○○證稱：「86年5 月間本人因認為丙○○經常配
    合東鉅公司及本人施做工程，本人因感念丙○○的辛勞，所
    以由合庫建國支庫提出10萬元準備答謝丙○○，但是後來一
    直沒有適當的機會送給丙○○，後來87年4 月28日東鉅公司
    標得台北航空站發包之『航廈二樓外候機室及到站出口地坪
    整修工程』．．．該工程約進行1 個月後，本人與乙○○為
    感謝丙○○在夜間加班配合本人施做該工程，故由乙○○致
    贈前開傳票所記載86年5 月19日提出之10萬元給丙○○」。
    (2)證人乙○○於調查局經提示東鉅公司86年5 月19日之現金
    支出傳票後證稱：「此張現金支出傳票內記載『86.5.19 交
    際費─付彭R100000 元』係指東鉅公司給付現金10萬元予台
    北航空站維護組組員丙○○。東鉅公司於84年間得標承做台
    北航空站航站大廈整體規劃（二期）西側建築整修工程，施
    工期間．．．丙○○負責辦理計價，對東鉅公司請款也很配
    合，後來東鉅公司於86年5 月間再得標承做台北航空站大廈
    整體規劃（二期）東側建築整修工程，於投標前86年5 月19
    日丁○○叫我提領現金10萬元，說要給丙○○的，於是我就
    從合作金庫建國支庫長薪公司帳戶內提領現金千元鈔10萬元
    交給丁○○，我乃在傳票上登載前述之內容，但後來隔一陣
    子丁○○再將該10萬元交還予我保管，並告訴我她並沒有拿
    給丙○○，先放在我這邊保管，直到87年5 月底、六月初間
    ．．．東鉅公司得標施做台北航空站航廈二樓外候機室及到
    站出口地坪整修工程期間，我乃詢問丁○○寄放在我這邊的
    十萬元要不要拿給丙○○，她說好並叫我拿去，因前述地坪
    整修工程為夜間施工且監工計價為丙○○，所以丙○○在施
    工期間會在工地，我乃於87年5 月底、6 月初間（詳細日期
    已記不清楚）晚間11點左右，親自到松山機場一樓靠近郵局
    走廊處，將10萬元千元鈔一疊交給丙○○，該10萬元我係以
    空白信封袋包裝好，並以財訊雜誌包夾，再交給丙○○，我
    交付予他時告訴他裡面有錢，並說『這是鄭小姐（指丁○○
    ）要謝謝你幫忙的』，於是丙○○就收下了，前述86年5 月
    19日傳票內容所載即為此事」等語，經提示東鉅公司86年5
    月19日請款單（其上載明「佣金100000，付彭耀輝」）後證
    稱：「此張請款單就是前述．．．現金支出傳票的附件，登
    載者均為我本人，其中彭耀輝係丙○○的筆誤」等語，又證
    稱：「（問：是否你拿10 萬 元給彭？）是的，在航站大廈
    往觀光局一樓的電扶梯前面，我記得是晚上11、12點左右，
    機場已經關閉在施工時，所以當時也沒別人在場．．．我記
    得是放在一本雜誌內，而雜誌外有信封，我是說雜誌請他帶
    回去給他太太看，我並說很感謝他在施工當中給予指導」等
    語，經核所述悉相符合，並有上述東鉅公司86年5 月19日現
    金支出傳票、86年5 月19日請款單各一紙附卷可稽。參以被
    告丙○○自承與丁○○、乙○○等素無怨隙，衡情當無藉詞
    誣陷之理，為其論據。
三、按刑法上之收受賄賂罪，以他人有行使賄賂之事實為前提，
    若他人所交付之物並非本於行賄意思，則其物即非賄賂，自
    無收受賄賂之可言。故賄賂之不法報酬必須與公務員之職務
    行為或違背職務行為具有一定之對價關係，亦即須有以賄賂
    或不正利益以買通公務員使對於職務上行為或違背職務之行
    為踐履賄求對象之特定行為，苟非關於此賄求對象之特定行
    為之報酬即不得謂為賄賂。再者，就公務員收受賄賂，除須
    證明行賄者有交付賄賂之事實外，尚須積極證明該公務已經
    收受賄賂為必要，倘若收受之事實尚不足證明時，不能僅憑
    相對人單方制作之文書即推定公務員已經收受賄賂（最高法
    院70年台上字1186號判例、同院87年台上字第1542號判決參
    照）。
四、訊據上訴人即被告丙○○堅決否認有收受賄賂犯行，辯稱：
    伊未曾收受乙○○交付現金10萬元，且該「賄款」如係於86
    年5 月19日領出，竟遲至87年5 月底、6 月初某日始行交付
    ，與經驗法則不符。況經原審函查後，前開提領之金額為11
    萬元，亦非10萬元，且乙○○所述交付地點、包裝等說法前
    後不一，亦有矛盾等語。
五、經查：
(一)證人丁○○原供稱：「86年5 月間本人因認為丙○○經常配
    合東鉅公司及本人施作工程，本人因感念丙○○的辛苦，所
    以由合庫建國支庫提出10萬元（86.5.19）答 謝丙○○．．
    ．」云云，嗣改稱：「後來87.4.28 東鉅公司標得台北航空
    站發包之航廈貳樓外候機室及到站出口地坪整修工程．．．
    由本人施作，該工程進行約一個月後，本人與乙○○為感謝
    丙○○在夜間加班配合本人施作該工程．．．」云云，就何
    以欲致贈10萬元，前後供述不一，且依其所供提領10萬元時
    間為86年5 月19日，惟其另標得工程之時間係87年4 月28日
    ，如何能預知於87年4 月即可得標而於86年5 月19日領出款
    項？況其自始就欲賄求對象之特定行為究係為何，亦未言明
    ，足見其所稱有交付被告10萬元乙節，非無瑕疵可指。況證
    人丁○○既已囑乙○○於86年5 月19日提領11萬元（依當天
    出入明細係提領11萬元，非10萬元），且提領後欲交付被告
    丙○○，何以遲遲不交，亦與常情有違。況證人丁○○於原
    審供稱：「（為何86年5 月19日叫乙○○提領10萬元？）日
    期我記不太清楚，我經常會叫乙○○她提領10萬元或20萬放
    在我身上，有時候工人會借錢，有時候我要請他們喝咖啡」
    、「（乙○○是否將提領10萬元交給你？）沒有，我沒有拿
    ，一直放在他那邊，應當是這樣時間很久了」云云（見原審
    卷51-54 頁），就提領10萬元一節，所述莫衷一是，且與證
    人乙○○於調查局經提示東鉅公司86年5 月19日之現金支出
    傳票後證稱：「此張現金支出傳票內記載『86.5.19 交際費
    - 付彭R100000 元』係指東鉅公司給付現金10萬元予台北航
    空站維護組組員丙○○。東鉅公司於民國84年間得標承做台
    北航空站航站大廈整體規劃（二期）西側建築整修工程，施
    工期間．．．丙○○負責辦理計價，對東鉅公司請款也很配
    合，後來東鉅公司於86年5 月間再得標承做台北航空站大廈
    整體規劃（二期）東側建築整修工程，於投標前86年5 月19
    日丁○○叫我提領現金10萬元，說要給丙○○的，於是我就
    從合作金庫建國支庫長薪公司帳戶內提領現金千元鈔10萬元
    交給丁○○，我乃在傳票上登載前述之內容，但後來隔一陣
    子丁○○再將該10萬元交還予我保管，並告訴我她並沒有拿
    給丙○○，先放在我這邊保管，直到87年5 月底、6 月初間
    ．．．東鉅公司得標施做台北航空站航廈二樓外候機室及到
    站出口地坪整修工程期間，我乃詢問丁○○寄放在我這邊的
    10萬元要不要拿給丙○○，她說好並叫我拿去，．．」（見
    偵一卷第153 頁），於檢察官訊問時證稱：「本來丁○○要
    拿給他，後來寄放在我這裡，在我手上，放了半年多」等語
    （見偵一卷第174 頁背面）並不相符。該二證人就如何領出
    10萬元與如何保管該10萬元之供詞即有齟齬，要難採為不利
    被告事實之認定。
(二)丁○○於偵查中雖指稱：「（給付丙○○10萬元，還有何人
    知道？）另一位股東甲○○知道」等語 (見偵字第9826號(一)
    卷第177 頁)， 惟經本院傳喚甲○○到庭證稱：「（你知道
    丁○○有命乙○○給付被告10萬元？）我不太清楚，現場工
    地我比較少去，我不知道。」、「（丁○○她說支付被告10
    萬元，有跟股東你說明？）那麼久的事情我不記得了。」、
    「（你有沒有實際負責東鉅公司承包台北航站的整修工程？
    ）偶爾去看，沒有實際負責。」等語，是以證人甲○○並無
    法證明丁○○確有給付被告10萬元之情事。
(三)證人乙○○於調查站訊問時供稱：「於87年5 、6 月初某日
    晚間11時左右親自到松山機場一樓靠近郵局走廊處將10萬元
    千元鈔一疊交給丙○○．．．」（見偵一卷第153 頁）、「
    我係以空白信封袋包裝好，並以財訊雜誌包夾再交給丙○○
    ．．．」云云（偵一卷第153 頁），於偵查中供稱：「在航
    站大廈觀光局一樓電扶梯前面，我記得是晚上11點、12點左
    右．．．」（偵二卷第30頁反面）、「我記得是放在舊雜誌
    內，而雜誌外有信封」（偵二卷第31頁），於原審供稱：「
    依我習慣我是會把10萬元裝在空白信封夾在舊雜誌內，將雜
    誌用大信封裝起來．．．」云云（原審卷第49頁），就事關
    重大之交付賄賂之時間、地點、賄款之包裝方式，前後均不
    一，則其交付賄賂行為所為證詞顯有重大瑕疵，自不足採。
    況證人乙○○與被告並不熟識，業據證人乙○○所供明，故
    其於請款單上誤將被告姓名之軺誤寫為「耀」字（偵一卷第
    17 5頁），而被告身為公務員，當知所戒慎，焉有貿然收受
    不熟識之乙○○交付之10萬元之理？至卷附現金支出傳票內
    關於：「86.5.19 交際費付彭及100000元」之內容，僅係乙○○個人之記載，揆諸前開最高法院意旨，亦不得僅憑此單
    方制作之文書即推定公務員已收受賄賂，而為不利被告事實
    之認定。況本院將乙○○送法務部調查局實施測謊鑑定，經
    該局依控制問題法、混合問題法進行測謊鑑驗，就(一)丁○○
    有叫其轉交系爭之10萬元。(二)其「應該有」將系爭之10萬元
    交付丙○○等二問題得出乙○○對問題無法給予明確回答，
    不能研判有無說謊之結果，有法務部調查局調科參字第0940
    0136020 號測謊報告書在卷為憑，足見證人乙○○之證述，
    尚難採為不利被告之認定。
(四)本院將被告送法務部調查局實施測謊鑑定，經該局依控制問
    題法、混合問題法，並在被告同意且身心狀況正常之情況下
    進行測謊鑑驗，就(一)乙○○未交付其系爭之10萬元。(二)其未
    曾收到系爭之10萬元等二問題，被告經測試無情緒波動之反
    應，研判未說謊，有法務部調查局調科參字第09400136020
    號測謊報告書在卷為憑，更足作為有利於被告之認定。
六、綜上所述，本件並無確切證據足以證明丁○○請乙○○交付
    被告10萬元或被告確有收受乙○○所交付之10萬元，此外，
    復查無其他證據足資證明被告有公訴人所指之犯行，自屬不
    能證明被告犯罪。
七、原審未為詳究，遽以論罪科刑，即有未洽。被告上訴指摘原
    判決不當，為有理由，應將原判決撤銷，並依法諭知被告無
    罪之判決。
據上論斷，應依刑事訴訟法第369條第1項前段、第364條、第301
條第1項，判決如主文。
本案經檢察官賴俊雄到庭執行職務。
中　　華　　民　　國　　94　　年　　5 　　月　　11　　日
　　　　　　　　　刑事第二十庭  審判長法　官陳貽男
　　　　　　　　　　　　　　　　　　  法　官李世貴 1
　　　　　　　　　　　　　　　　　　  法　官高明哲
以上正本證明與原本無異。
如不服本判決，應於收受送達後十日內向本院提出上訴書狀，其
未敘述上訴之理由者並得於提起上訴後十日內向本院補提理由書
（均須按他造當事人之人數附繕本）。
                                      書記官李垂福
中　　華　　民　　國　　94　　年　　5 　　月　　11　　日
